臺灣高等法院刑事裁定　　　　　　　　 96年度毒抗字第146號
抗　告　人　臺灣桃園地方法院檢察署檢察官
被　　　告　甲○○
上列抗告人因毒品危害防制條例案件，不服臺灣桃園地方法院中
華民國九十六年四月二十日，九十六年度毒聲字第四五九號裁定
，提起抗告，本院裁定如下：
    主  文
抗告駁回。
    理  由
一、聲請意旨略以：被告甲○○因施用第一級毒品海洛因、第二
    級毒品安非他命，經臺灣桃園地方法院九十六年度毒聲字第
    二十三號裁定送桃園看守所附設勒戒所觀察、勒戒後，認有
    繼續施用毒品之傾向，有該所九十六年四月十日桃所衛字第
    ○九六一三○五○三四－六號函送之證明書一份附卷可稽，
    爰依毒品危害防制條例第二十條第二項規定，聲請裁定令入
    戒治處所施以強制戒治等語。
二、按毒品危害防制條例於民國九十二年七月九日修正公布，自
    九十三年一月九日施行。其中第二十條、第二十三條將施用
    毒品之刑事處遇程序，區分為「初犯」及「五年內再犯」、
    「五年後再犯」。依其立法理由之說明：「初犯」，經觀察
    、勒戒或強制戒治後，應為不起訴處分或不付審理之裁定；
    「五年內再犯」者，因其再犯率甚高，原實施之觀察、勒戒
    及強制戒治既已無法收其實效，爰依法追訴或裁定交付審理
    。至於觀察、勒戒或強制戒治執行完畢釋放後，「五年後再
    犯」者，前所實施之觀察、勒戒或強制戒治已足以遮斷其施
    用毒品之毒癮，為期自新及協助其斷除毒癮，仍適用「初犯
    」規定，先經觀察、勒戒、強制戒治之程序。從而依修正後
    之規定，僅限於「初犯」及「五年後再犯」二種情形，始應
    先經觀察、勒戒或強制戒治之程序。倘被告於五年內已再犯
    ，經依法追訴處罰，縱其第三次（或第三次以上）再度施用
    毒品之時間，在初犯經觀察、勒戒或強制戒治執行完畢釋放
    五年以後，已不合於「五年後再犯」之規定；且因已於「五
    年內再犯」，顯見其再犯率甚高，原實施觀察、勒戒或強制
    戒治，已無法收其實效，而無五年戒斷期之存在，自無再經
    、勒戒及強制戒治之必要，應得逕行追訴處罰，最高法院九
    十五年度臺上字第一○七一號判決意旨、最高法院九十五年
    五月九日九十五年度第七次刑事庭會議決議可資參照。
三、原裁定以：本件被告甲○○前於八十八年間因施用毒品案件
    ，經臺灣桃園地方法院以八十八年度毒聲字第第七二○號裁
    定送觀察、勒戒後，認無繼續施用毒品之傾向，於八十八年
    二月二十八日執行完畢，並經臺灣桃園地方法院檢察署檢察
    官於八十八年二月八日以八十八年度偵字第一六五○號為不
    起訴處分確定，再於五年內之八十八年間因施用毒品案件，
    經臺灣桃園地方法院以八十八年毒聲字第六七六九號裁定觀
    察、勒戒，復因有繼續施用毒品傾向，再經臺灣桃園地方法
    院以八十八年毒聲字第七四三六號裁定執行強制戒治，復經
    臺灣桃園地方法院裁定停止強制戒治，於八十九年五月二十
    四日停止戒治出監，至八十九年十二月七日強制戒治期滿，
    並經臺灣桃園地方法院於八十九年二月九日以八十九年度易
    字第二九六號判決有期徒刑七月確定等情，有卷附被告前案
    紀錄表、前開判決書各一份可稽。聲請意旨所指被告於九十
    六年二月二十七日施用第一級毒品海洛因及第二級毒品安非
    他命之犯行，係屬三犯，非屬毒品危害防制條例第二十條第
    三項所定五年後再犯之情形，揆諸上開說明，本件被告犯行
    應由檢察官提起公訴，聲請人聲請裁定將被告送強制戒治為
    無理由，應予駁回。經核原裁定上開認事用法，洵無違誤。
四、檢察官抗告意旨略以：原審認被告前經檢察官於八十八年二
    月八日不起訴處分後，於八十八年間再犯施用毒品案件，係
    屬「觀察勒戒執行完畢釋放後，五年內再犯第十條之罪」，
    本件犯罪時間雖係初犯釋放五年以後，仍與「五年後再犯」
    之情形有別，將使於初犯後五年內曾再犯者，自此再無受觀
    察勒戒、強制戒治以戒除毒癮之機會，顯與法文以期勉自新
    並協助斷除毒癮之立法意旨有違，且對法文所指初犯者得予
    觀察勒戒、強制戒治之情形，增加法律所無之限制，實有違
    誤等語。惟按九十二年七月九日新修正之毒品危害防制條例
    刪除二犯及三犯之規定，一改修法前繁雜之處遇程序，僅將
    施用毒品者簡化區分為初犯、再犯，並認施用毒品者係屬病
    患性犯人，以觀察、勒戒戒除其身癮，並以強制戒治去除其
    心癮。經觀察、勒戒或強制戒治執行完畢釋放後，若係五年
    後再犯該條例第十條施用毒品罪者，與同條例第二十條第一
    項、第二項關於「初犯」之處理方式相同，檢察官應先聲請
    法院裁定令被告入勒戒處所觀察、勒戒，並視有無繼續施用
    毒品傾向，決定應予釋放、為不起訴之處分，或應聲請法院
    裁定令入勒戒處所強制戒治；若係五年內「再犯」同條例第
    十條施用毒品罪者，依同條例第二十三條第二項規定，檢察
    官則應依法追訴。觀諸該條例第二十條第三項之修正理由：
    「觀察、勒戒或強制戒治五年後再犯者，顯見前所實施之觀
    察、勒戒或強制戒治已足以遮斷其施用毒品之癮，為期自新
    及協助其戒除毒癮，對此五年後再犯者，爰明定仍適用初犯
    之規定，先經觀察、勒戒、強制戒治之程序。」及同條例第
    二十三條第二項之修正理由：「為配合簡化施用毒品犯之刑
    事處遇程序，並鑑於經觀察、勒戒或強制戒治執行完畢釋放
    後五年內再犯者，其再犯率甚高，原據以實施之觀察、勒戒
    及強制戒治既已無法收其實效，自應施以刑事處遇。」，顯
    然如施用毒品者係前經觀察、勒戒或強制戒治等治療程序執
    行完畢五年後，始再施用毒品之「初犯」，因前所執行之觀
    察、勒戒或強制戒治已足收戒除毒癮之效，自應重新執行觀
    察、勒戒或強制戒治等治療程序，並於治療程序執行完畢後
    ，由檢察官為不起訴處分，毋庸對之追訴處罰；反之，在「
    再犯」之情形，因其先前所為治療程序顯未能收戒斷毒癮之
    效，且考量施用毒品者之再犯率偏高，乃簡化其刑事處遇程
    序，而逕予追訴處罰，不再施以治療程序。參酌上開立法理
    由，修正毒品危害防制條例就施用毒品者，祇於「初犯」及
    「五年後再犯」二種情形，有其追訴條件之限制，即須於初
    犯經觀察、勒戒或強制戒治釋放後，五年內均無施用毒品之
    行為，始能認其前所實施之觀察、勒戒或強制戒治已足遮斷
    毒癮，而得於五年後再犯時，再予適用初犯之規定，重行觀
    察、勒戒等程序。倘五年內已經再犯，被依法追訴處罰，縱
    其第三次（或第三次以上）施用毒品之時間在初犯釋放五年
    以後，即與「五年後再犯」之情形有別，且因已曾於「五年
    內再犯」，顯見其再犯率甚高，原實施觀察、勒戒或強制戒
    治，已無法收其實效，而無五年戒斷期之存在，自無再經觀
    察、勒戒及強制戒治之必要，應由檢察官逕行起訴，始符新
    法修正之本旨（最高法院九十五年度台非字第五九號判決、
    九十五年度台非字第一八九號判決意旨參照）。
    本件揆諸前開決議及判決意旨，本應由檢察官逕行起訴處罰
    ，始屬正辦，抗告人逕自聲請原審法院送觀察、勒戒，於法
    已有違誤，抗告人復以被告經觀察、勒戒後認有繼續施用毒
    品傾向，聲請裁定將被告送強制戒治，亦有違誤，其抗告為
    無理由，應予駁回。
五、據上論結，應依刑事訴訟法第四百十二條，裁定如主文。
中　　華　　民　　國　　96　　年　　5　　 月　　 31   日
　　　　　　　　　刑事第十八庭  審判長法　官　溫耀源
     　　　　　　　　　 　　　　　　  法　官  段景榕
　　　　　　　　　　　　　　  　　　  法　官  陳健順
以上正本證明與原本無異。
不得再抗告。
                                      書記官  陳菊珍
中　　華　　民　　國　　96　　年　　6 　　月　　1 　　日
